臺灣高等法院刑事判決 　　　　　 92年度上更(一)字第315號
　　上訴人
　　即被告　甲○
　　選任辯護人　　陳哲宏律師
上列被告因偽造文書案件，不服台灣台北地方法院87年度訴字第
1910號，中華民國88年 1月20日第一審判決（起訴案號：台灣台
北地方法院檢察署87年度偵字第9656號），提起上訴，經判決後
最高法院發回，本院判決如下：
    主  文
原判決撤銷。
甲○連續行使偽造私文書，足以生損害於公眾及他人，處有期徒
刑伍月。如易科罰金，以參佰元折算壹日。緩刑參年。
偽造之民國六十三年二月二十八日甲○與丙○○簽訂之協議書壹
份沒收。
    事  實
一、甲○明知丙○○並未於民國63年 2月28日與之簽訂契約書，
    蔣弼亦未為該協議書之證明人，竟於63年2、3月間，委請不
    知情之刻印師傅偽刻丙○○及蔣弼印章各一枚，蓋於協議書
    上，偽造丙○○願將其名下私立自由中學（現更名為私立光
    啟高級中學）使用之校地，即坐落桃園縣龜山鄉○○○段尖
    山外第 218-1、222、219-2、219-3 、289-7、289-8號土地
    ，自動放棄，如甲○請求辦理土地過戶、地目變更、設定抵
    押等事項時，丙○○不得異議之協議書（偽造印章、偽造文
    書部分，追訴權時效已完成，檢察官未予起訴）。甲○恐丙
    ○○否認協議書之真正，並於丙○○與鍾翔九、乙○○所簽
    訂、甲○擔任證明人之私立自由中學改組移轉契約書（下稱
    移轉契約書）上，持偽造之丙○○印章，蓋於移轉契約書附
    件土地標示及付款辦法之騎縫上及付款辦法之末頁處（偽造
    印文部分，追訴權時效亦完成，詳如後述）。
二、因丙○○於81、82年間，赴光啟高中張貼大字報, 要求返還
    校地，甲○將協議書影本交光啟高中留存，主張其與丙○○
    間訂立有協議，為合法權利人云云，以安撫光啟高中。嗣甲
    ○復基於同一之概括犯意，委請不知情之律師，於84年10月
     6日，具狀向台灣台北地方法院（下稱台北地院），提起確
    認證書真偽之訴，並提出偽造之協議書影本為證，因未繳足
    訴訟費用，85年10月29日遭本院裁定駁回確定。旋於85年11
    月 8日，委請不知情之律師，再向台北地院提起確認證書真
    偽之訴，仍提出該協議書影本為證，嗣於86年 4月20日撤回
    起訴。再於86年5月8日，委請不知情之律師，復向台北地院
    提起民事訴訟，請求確認該協議書為真正，仍提出協議書影
    本以資佐證，並接續於台北地院86年11月 9日庭期提出協議
    書原本，於87年12月21日、88年1月26日、88年4月20日、88
    年 6月10日，接續具狀提出協議書影本，供本院民事庭參酌
    。足以生損害於丙○○及法院審理案件之正確性。
三、案經丙○○訴由台灣台北地方法院檢察署檢察官偵查起訴。
    理  由
一、認定犯罪事實所憑之證據及理由：
  （一）被害人丙○○之指訴。
   　 １、丙○○否認與被告甲○簽訂訟爭協議書。
    　２、被告多次具狀表示，其栽培丙○○多年，兩人情同父
          子，丙○○往昔尊稱被告為「爸爸」﹔證人丁○○於
          本院更一審結證：「我與張丕隆（現為植物人）於81
          年間，在教師會館與丙○○見面，張丕隆說你以前叫
          甲○爸爸，現在怎麼會這樣（有土地糾紛）。」（92
          年8月20日筆錄第2頁）。足徵丙○○、被告關係密切
          ，情同父子。倘雙方確有簽立本件協議書，丙○○不
          會忍心於87年 5月12日，對當時已是82歲高齡之被告
          ，提出本件告訴，使被告受有牢獄之虞。
  （二）證人蔣弼之證詞。
        蔣弼於台北地院86年度重訴字第1209號民事案件，證稱
        ：「我有看到預先寫好的（協議書），但雙方二人（指
        被告甲○及告訴人丙○○）均未在場，是甲○將打好的
        協議書託人帶給我，我修改部分文字未蓋章，就再託人
        交給甲○，之後就沒有再看到協議書，………（協議書
        上之）印章不是我的，我沒有這個章，我並未蓋章，…
        ……我沒有看到丙○○在協議書上蓋章，且協議過程他
        也未參與………。(當時雙方)沒有（同意或合意），文
        字修改處是我的意思（是依據甲○提供的資料修改），
        ………（修改時）丙○○不在場。………手寫的協議書
        （草案）是我寫的，是根據甲○提供的資料寫的，（寫
        協議書草案時）丙○○沒有在場，（寫完後）沒有（交
        給丙○○）」（見同卷影印本第28至29頁、第41至43頁
        ）。嗣於本案偵審中亦證稱：「（協議書）我有看過，
        也確有改過，但他（指被告）並未正式拿來給我簽名」
        、「（協議書）我有看過，這個協議書的稿也有修改過
        ，但我沒有簽名及蓋章，………蔣弼這章不是我的，我
        未擔任證明人」（見偵查卷第47頁背面、第一審卷第40
        頁）。
  （三）本件協議書及協議書草案。
      １、被告所提出之打字版「協議書」，及蔣弼草擬之「協
          議書草案」，經比對結果，有關轉讓價款、付款辦法
          、交付條件、償清日期、稅金負擔，俱不相同（詳如
          偵查卷第72頁），兩者內容有異，「協議書」顯非由
          「草案」或「協議」而來，自非真正。
      ２、被告及丙○○，於60年代，均服務於台北市建國中學
          擔任教職，皆為高級知識分子，有書寫自己姓名之能
          力，蔣弼亦有此能力，然訟爭協議書締約人欄，卻祇
          有雙方與證人蔣弼之打字姓名及蓋章，無任何人之簽
          名。而協議書上丙○○、蔣弼之印文，歷經約10年民
          、刑事訴訟，並調取印鑑章及平日印文，除不合常情
          之移轉契約書外（詳後述），不曾出現過相同之印文
          ，寧非怪事。
      ３、59年 5月間，鍾翔九、乙○○就自由中學改組事宜，
          由被告及于叔明見證，與丙○○簽立有移轉契約書，
          當時，簽約人、見證人，除打字簽名外，分別以手寫
          方式，簽下自己姓名後，再加蓋私章。既有先例，雙
          方又非目不識丁之輩，訟爭協議書卻無一人之簽名，
          有違常情，實難證明其真正。
  （四）被告之自白。
      １、本院於92年 5月28日行準備程序，被告在更一審第一
          次到庭，審判長問以：「對證人蔣弼之證言有何意見
          ？（交閱筆錄並告以要旨）」被告答稱：「我印象中
          沒有與他在同一文件上簽字。」等語（見同日筆錄第
          4頁）。蔣弼既證稱其沒有簽立「協議書」，丙○○
          在寫「草案」時不在場，被告自承未與蔣弼在同一份
          文件上簽名，則訟爭協議書之訂立，蔣弼及丙○○應
          不知情，亦未用印，該協議書自屬偽造。
      ２、被告辯護律師雖指被告年老多病，記憶不清，致答非
          所問。然查，被告與丙○○間，民刑事官司纏訟多年
          ，其對案件已有相當之瞭解，最高法院判決發回意旨
          ，將蔣弼所證一一記載，對此多加著墨，命本院詳加
          調查，被告尤應有所知悉，再觀當日開庭筆錄，被告
          對於鍾翔九、于叔明已過世，對移轉契約書之持有人
          ，雙方間無其他契約書，及陳（莉美）小姐幫忙整理
          裝訂協議書並加以草綠色封面，俱肯定回答，無記憶
          模糊情事，則被告上述自白，係在自由意識下基於記
          憶而作答，無答非所問情事，其自白應可採信。
  （五）證人王培槐之證言。
  　　　光啟高中前教務主任、校長即證人王培槐，於本院證稱
        ：「79年任光啟高中教務主任，82年升校長。81、82間
        ，丙○○在校門口張貼拆校門事，我詢問甲○，其提出
    　　協議書草案等資料給我看，並告知丙○○共同購買學校
      　。83年龜山鄉公所協調，我持協議書影本及草案影本去
        ，但草案影本只給委員看，協議書丙○○可能有看。」
        （本院上訴卷第44頁）。由此可證，被告於81、82年將
        訟爭協議書影本提出，交付予光啟高中閱覽保存，以表
        彰其為權利人，光啟高中無虞拆校門、還土地，依法被
        告已行使偽造之協議書。
　（六）台北地院84年度重訴字第1402號、86年度北調字第1947
  　　  號、86年度重訴字第1209號案卷。
        被告委請律師先後於84年10月6日、85年11月8日、86年
        5月8日，向台北地院遞狀，提起民事訴訟，請求確認訟
        爭協議書之真正，接續於事實欄所載之時間，向台北地
        院及本院民庭，並分別提出協議書之原本及影本作為證
        據，此有本院調取之上述卷宗及其起訴狀、上訴狀、理
        由狀附卷足憑，被告對之復不爭執。則被告有提出、行
        使訟爭協議書之行為。
　（七）綜上，被告行使偽造私文書之犯行，罪證明確，堪以認
        定。
二、被告辯解之判斷：
  （一）被告堅決否認有何不法犯行，辯稱：其並無偽造丙○○
        及蔣弼之印章，亦無偽造訟爭協議書與移轉契約書，因
        移轉契約書上丙○○小印章，與協議書印文相同，足證
        協議書為真正，又因訟爭協議書之權利，與其「草案」
        及移轉契約書之權利相同，應不足以損害丙○○﹔其提
        起民事訴訟，非向丙○○主張權利，不該當行使狀態，
        倘鈞院認被告故意行使偽造私文書，仍無足生損害於丙
        ○○及司法機關審理之正確性。
  （二）不採之理由
　  １、丙○○及證人蔣弼，否認其印章之真正，訟爭協議書上
        ，復均無丙○○、蔣弼之簽名。被告非但無法證明該印
        章、簽名為真正，反而供稱其不曾與蔣弼在同一文件簽
        名，則訟爭協議書蔣弼之見證人為假，丙○○之印章亦
        隨之而非真。
    ２、依經驗法則，同一簽約之人，在同一文書，不會蓋用兩
        個不同之印文。由被告提出之移轉契約書觀之，丙○○
        在立契約人欄，手寫簽名，蓋上較大私章，在本文第一
        、二頁間（即契約第9點），在第二、三頁間（即本文
        、土地標示表間），在第三、四頁間（即土地標示表、
        付款辦法間），亦分別蓋有同一之較大私章，作騎縫章
        ，以示文書之連續性。由此，已足以防止他人作偽或拆
        除重訂。然該移轉契約書，在立契約人欄，不見丙○○
        另一較小之私章，反而在第二、三頁間，第三、四頁間
        ，及付款辦法最後一項無更改內容之情事下，另行加蓋
        丙○○一小章，作畫蛇添足之舉，更形成同一文書有兩
        不同之印文，與經驗法則相違，該「丙○○小私章」應
        係事後另行添加。被告既無法證明移轉契約書上小印章
        之真正，自不足以證明訟爭協議書上之同一印章亦屬真
        正。被告請求鑑定印泥及傳喚陳莉美，核無必要，不予
        調查或鑑定。
    ３、協議書與其草案，內容不相同，業如前述（偵查卷第72
        頁），而丙○○當時又不在場，未在草案上簽名，經蔣
        弼證明在卷，則兩文件之權利，顯然有別。所辯權利同
        一，無損害之虞乙節，不足採信。
    ４、「刑法上行使偽造私文書罪，祇須提出虛假之文書，本
        於該文書之內容有所主張，即已成立，其行使之目的能
        否達到，與該罪之既遂與否毫無關係。上訴人已根據偽
        約提起訴訟，即無行使未遂可言」。（最高法院26年滬
        上字第23號判例參看）。本件被告既提出訟爭協議書，
        向光啟高中及法院表示其與丙○○訂立有協議，就相關
        土地為權利人，已就文書內容有所主張，應達行使之程
        度。
    ５、刑法上行使偽造私文書之成立，以足生損害於公眾或他
        人為要件，所謂足生損害，不以實已發生損害為必要，
        若有足以生損害之虞者，即足當之（最高法院49年台非
        字第18號判例參看）。稱「損害」，不以民事上或經濟
        上之損害為限，即行政上或精神上之損害，亦屬之。如
        足使他人受行政或刑事處分，或民事刑事行政裁判之不
        正確結果者，皆包括在內。被告既向利害關係人光啟高
        中及民事裁判法院，主張為權利人，主張訟爭協議書為
        有效，必造成丙○○精神上、名譽上困擾，及法院裁判
        之正確性，自足以生損害丙○○及法院。
三、告訴人丙○○指控被告犯罪時間及變造移轉契約書之判斷：
　（一）丙○○於偵查中指控被告於86年 5月民事訴訟程序中，
  　　  ，行使偽造之訟爭協議書，並於移轉契約書偽蓋印文，
    　　，「偽造」後行使該契約書，在更一審指被告於台灣桃
        園地方法院（下稱桃園地院）87年度重訴字第37號案件
        ，兩度行使該訟爭協議書，前後計有10次犯行及「變造
        」移轉契約書云云。
  （二）
    １、依蔣弼證詞，協議書「草案」於63年 2月，由被告委請
        蔣弼草擬；依訟爭協議書所載，其簽立日期為63年 2月
        28日；依證人陳莉美證詞，其在68年間進入光啟高中服
        務，移轉契約書一直放在學校，有相當長之時間。因丙
        ○○無法提出其他證據，被告無從偷取該契約書加以偽
        蓋，本院亦查無其他確切證據，依「罪證有疑、利歸被
        告」法則，本院認為被告偽刻丙○○、蔣弼之私章，偽
        造協議書，及在移轉契約書偽蓋丙○○之私章，係在63
        年2、3月間。
    ２、桃園地院87年度重訴字第37號返還土地民事案件，其原
        告為丙○○，被告為光啟高中，法定代理人為黃東榮，
        本件被告非該事件當事人。縱光啟高中於87年10 月7日
        ，88年12月31日，兩度提出協議書為證據方法，因被告
        非行為人，未實際提出協議書，不能論以行使罪責。否
        則，有刑罰過苛之感。舉例言之，某甲將虛偽文書交付
        某乙，除非明知某乙於相當時期必然使用之，無庸就某
        乙一切有關行為負責，不然，某乙於20 、30年使用，
        某甲仍負間接正犯之責，其追訴權永無完成之日，顯不
        合理。
    ３、另被告於86年5月8日提起確認證書真偽訴訟，台北地院
        分為86年度重訴字第1209號事件，在訴訟程序進行中，
        被告律師先後於86年11月 9日，87年12月31日，88年 1
        月26日，88年4月20日，88年6月 1日，在台北地院及本
        院民事庭，多次提出協議書，其目的同一，意在同一案
        件取得勝訴判決，屬以數個動作接續施行，應包括之一
        行為予以評價較為合理，該次訴訟各行為屬接續犯。
    ４、刑法上所謂偽造私文書，採有形偽造主義，指假冒他人
        名義，制作內容不實之私文書；所謂變造私文書，指無
        製作權者，就他人所制作之真正文書加以改造，而變更
        其內容之謂。被告在移轉契約書，加以偽蓋丙○○之小
        印章，因締約當事人、契約內容，俱無變更，被告僅構
        成偽造印章罪，不能以偽造或變造私文書罪相繩。
  （三）檢察官起訴書犯罪事實欄，僅敘明：被告持偽造之協議
        書，於86年 5月，向台北地院提起民事訴訟，在訴訟中
        ，於移轉契約書騎縫上，偽蓋相同之丙○○印章，並據
        以行使。在證據並所犯法條欄，說明：丙○○指印文係
        被告偽造，應足採信，………益見該協議書係偽造。核
        被告所為，係犯刑法第216條行使第210條文書罪嫌。由
        起訴書所載，檢察官未認定偽造印章時間，未認定移轉
        契約書為偽造或變造，亦未認定被告行使「變造」私文
        書，是否連續為之，起訴範圍不太明確，併予敘明。至
        如何論處，詳如後述。
四、論罪科刑理由：
  （一）被告行使偽造之協議書，足以生損害於丙○○及法院，
        核其所為，係犯刑法第216條、第210條之行使偽造私文
        書罪。被告利用不知其情之律師犯罪，係間接正犯。
  （二）被告前後四次行為，目的同一，方法相同，顯係出於概
        括犯意為之，應以連續犯論以一罪，並加重其刑。檢察
        官雖僅就86年5月8日犯行起訴，其餘部分與起訴論罪部
        分，有連續犯裁判上一罪關係，本院得一併論究。至台
        北地院86年度重訴字第1209號事件審理期間，被告多次
        提出協議書，屬接續犯，前已述及，不再贅述。
  （三）被告犯罪後，刑法第41條易科罰金之要件，於90年1 月
        10日修正公布，90年 1月12日施行，行使偽造私文書罪
        ，變更為得易科罰金，比較新舊法，以裁判時之新法有
        利於被告，應適用新法。
  （四）被告上訴，否認犯罪，為無理由，但原審就被告86年5
        月 8日以外之犯罪事實，漏未審酌，就移轉契約書部分
        ，認定構成行使變造私文書罪，尚有未洽，應由本院予
        以撤銷改判。
  （五）審酌被告現為年近90歲之老翁，體弱多病，偽造協議書
        涉及財產上之利益，達新台幣千萬元，犯後否認罪行，
        及其他情狀，仍量處有期徒刑 5月，並諭知易科罰金之
        折算標準。又被告素行良好，前未曾受有期徒刑之宣告
        ，有本院被告全國前案紀錄表可參，因其年老體衰，如
        入監服刑，對其身體健康有重大危害，本院認為其所受
        刑之宣告，以暫不執行為當，仍併予宣告緩刑 3年，以
        啟自新。
  （六）訟爭協議書，為被告所有，屬供犯罪所用之物，依刑法
        第38條第1項第2款，宣告沒收。
五、公訴其餘事實之判斷：
  （一）檢察官起訴範圍不明確，依起訴書所載，被告偽蓋丙○
        ○私章於移轉契約書，如前所述，僅構成刑法第217條
        之偽造印章罪，不成立變造私文書罪。按偽造印章罪之
        法定最高刑，為有期徒刑 3年，其追訴權原為10年，加
        上停止期間4分之1，追訴權為12年 6月，因被告犯罪時
        間在63年2、3月，距檢察官於87年 5月依法偵辦時，已
        達25年，追訴權時效完成，此部分依公訴意旨，與前述
        論罪科刑部分，有連續或吸收之關係，本院不另為免訴
        之諭知。
  （二）倘認檢察官就加蓋偽章之移轉契約書，於86年 5月提出
        行使，依偽造或變造私文書罪名起訴，因簽約人、契約
        內容俱無不實，無偽造或變造私文書可言，被告此部分
        犯罪不能證明，其與前述有罪科刑部分，有連續關係，
        亦不另為無罪之諭知。
  （三）依通常情事，偽造印章、印文，為偽造文書之部分行為
        ，偽造文書後，持以行使，偽造之低度行為，為行使之
        高度行為所吸收，但本件偽刻丙○○、蔣弼私章，偽造
        協議書，及偽蓋丙○○私章於移轉契約書，其犯罪時間
        在63年2、3月，追訴權時效完成，本院無從為有罪判決
        之諭知。因沒收為從刑，除違禁物外，以主刑宣告有罪
        為前提，則有關偽造之丙○○、蔣弼之私章，及移轉契
        約書騎縫上偽造丙○○之印文，本院礙難依刑法第219
        條沒收，併予敘明。
六、適用法律：
  （一）程序法：刑事訴訟法第369條第 1項前段、第364條、第
        299條第1項前段。
  （二）實體法：刑法第56條、第216條、第210條、第2條第1項
        前段、第41條第1項、第38條第1項第2款、第74條第1款
        、罰金罰緩提高標準條例第2條。
本案經檢察官鍾漢良到庭執行職務。
中　　華　　民　　國　　94　　年　　5 　　月　　30　　日
　　　　　　　　　刑事第十六庭  審判長法　官　曾德水
　　　　　　　　　　　　　　　        法　官  江國華
　　　　　　　 　 　　　　　　　　    法　官  廖紋妤
以上正本證明與原本無異。
如不服本判決，應於收受送達後十日內向本院提出上訴書狀，其
未敘述上訴之理由者並得於提起上訴後十日內向本院補提理由書
（均須按他造當事人之人數附繕本）。
                                  書記官　洪　雪　娥
中　　華　　民　　國　　94　　年　　6 　　月　　1 　　日
附錄：本案論罪科刑法條全文
刑法第216條
（行使偽造變造或登載不實之文書罪）
行使第條至第條之文書者，依偽造、變造文書或登載不實事項或
使登載不實事項之規定處斷。
刑法第210條
（偽造變造私文書罪）
偽造、變造私文書，足以生損害於公眾或他人者，處五年以下有
期徒刑。
